【裁判字號】    94,聲判,10
【裁判日期】    950306
【裁判案由】    聲請交付審判
【裁判全文】
臺灣屏東地方法院刑事裁定              94年度聲判字第10號
聲  請  人  乙○○
代  理  人  吳文豊律師
被      告  甲○○
上列聲請人因告訴被告侵占案件，不服臺灣高等法院高雄分院檢
察署檢察長駁回再議之處分（94年度上聲議字第1060號，原不起
訴處分案號：臺灣屏東地方法院檢察署檢察官94年度偵字第4586
號），聲請交付審判，本院裁定如下：
      主    文
聲請駁回。
    理  由
一、聲請意旨略以：緣聲請人乙○○於民國88年間向陳振賢購入
    車牌號碼712-GP號（原車牌號碼為JQ-200號）營業大貨車後
    ，即將該車靠行在被告甲○○所經營之同隆交通股份有限公
    司（下稱同隆公司）營運，受雇於被告負責駕駛上開車輛，
    聲請人一直有按時繳納稅款予被告，然被告竟基於意圖為自
    己不法之所有，將聲請人所交付之稅款侵占入己，致上開車
    輛於93年4 月11日經法務部行政執行署屏東行政執行處（下
    稱屏東行政執行處）以同隆公司積欠稅款為由加以查封拍賣
    ，上開車輛後經蔡明圖拍定，被告乃委託洪登福向蔡明圖購
    回，隨即將上開車輛返還予聲請人，聲請人旋將上開車輛靠
    行在林正釆所開設之裕順昌股份有限公司（下稱裕順昌公司
    ）營運，受雇於林正釆負責駕駛上開車輛，之後上開車輛之
    拍定人蔡明圖向本院民事庭聲請對上開車輛為假扣押，嗣經
    本院裁定查封上開車輛並交付蔡明圖保管，因認被告、陳振
    賢及林正釆（以上2 人均未經聲請人聲請交付審判）涉有侵
    占罪嫌。然聲請人就此向臺灣屏東地方法院檢察署提出告訴
    後，檢察官為不起訴處分，嗣經聲請人聲請再議，又遭臺灣
    高等法院高雄分院檢察署檢察長駁回再議之聲請，爰依刑事
    訴訟法第258 條之1 第1 項規定聲請法院裁定交付審判。
二、按告訴人不服上級法院檢察署檢察長或檢察總長認為再議為
    無理由之駁回處分者，得於接受處分書後10日內委任律師提
    出理由狀，向該管第一審法院審請交付審判；法院認交付審
    判之聲請不合法或無理由者，應駁回之，刑事訴訟法第258
    條之1 、第258 條之3 第2 項分別定有明文。次按刑事訴訟
    法第258 條之1 規定告訴人得向法院聲請交付審判，係新增
    對於「檢察官不起訴或緩起訴裁量權」制衡之一種外部監督
    機制，法院僅就檢察官所為不起訴或緩起訴之處分是否正確
    加以審查，以防止檢察機關濫權，依此立法精神，同法第25
    8 條之3 第3 項規定法院審查聲請交付審判案件時「得為必
    要之調查」，其調查證據之範圍，自應以偵查中曾顯現之證
    據為限；而同法第260 條對於不起訴處分已確定或緩起訴處
    分期滿未經撤銷者得再行起訴之規定，其立法理由說明該條
    所謂不起訴處分已確定者，包括「聲請法院交付審判復經駁
    回者」之情形在內，是前述「得為必要之調查」，其調查證
    據範圍，更應以偵查中曾顯現之證據為限，不得就告訴人新
    提出之證據再為調查，亦不得蒐集偵查卷以外之證據，否則
    ，將與刑事訴訟法第260 條之再行起訴規定，混淆不清，亦
    將使法院兼任檢察官而有回復「糾問制度」之虞。且法院裁
    定交付審判，即如同檢察官提起公訴使案件進入審判程序，
    是法院裁定交付審判之前提，必須偵查卷內所存證據已符合
    刑事訴訟法第251 條第1 項規定「足認被告有犯罪嫌疑」檢
    察官應提起公訴之情形，亦即該案件已經跨越起訴門檻，否
    則，縱或法院對於檢察官所認定之基礎事實有不同判斷，但
    如該案件仍須另行蒐證偵查始能判斷應否交付審判者，因交
    付審判審查制度並無如同再議救濟制度得為發回原檢察官續
    行偵查之設計，法院仍應依同法第258 條之3 第2 項前段規
    定，以聲請無理由裁定駁回，合先敘明。
三、經查：
  (一)臺灣屏東地方法院檢察署檢察官就聲請人乙○○所訴被告甲
    ○○之上開犯罪事實偵查後，於94年9 月29日以94年度偵字
    第4586號為不起訴處分，其處分意旨略以：(1)被告辯稱：因
    伊公司積欠營業稅才被行政執行處執行伊車行之車子，聲請
    人之上開車輛被法院拍賣後，伊有委託洪姓友人將該車購回
    ，並返還予聲請人，旋而聲請人自行過戶到他車行，又聲請
    人之上開車輛之稅款，伊均有繳納，否則聲請人無法將該車
    過戶到其他車行名下，故伊無侵占聲請人之稅款及上開車輛
    等語。(2)聲請人到庭陳稱：伊於88年間向陳振賢購買上開車
    輛後，即將該車靠行在被告所經營之同隆公司，伊一直占有
    使用該車，迄93年4 月11日經法院以欠稅為由查封拍賣上開
    車輛，之後被告又將該車返還，隨後伊便將上開車輛靠行在
    林正釆所開設之裕順昌公司，嗣因蔡明圖向臺灣屏東地方法
    院聲請對該車為假扣押而被查封，現由蔡明圖保管中等語，
    核與被告上開辯詞相符，足認被告所辯應堪採信，由此可知
    ，聲請人向陳振賢購車後，為利用上開車輛營運須將其購買
    之上開車輛登記為被告之車行所有，惟該車仍由聲請人占有
    使用，迄至遭行政執行處及法院查封時始脫離占有，則被告
    自始並未持有聲請人之上開車輛，何來變更持有為所有，是
    其所為即與刑法侵占罪之構成要件不符，自難遽以該罪相繩
    ，再者，同隆公司確實於90年度未依法繳納營業稅而遭屏東
    行政執行處查封上開車輛在案，此有該處93年5 月18日屏執
    仁90年稅執專字第00024211號函在卷可稽，是被告所辯並非
    無據，則被告是否有侵占聲請人之稅款尚非無疑，況被告於
    上開車輛被屏東行政執行處拍賣後，又委託洪姓友人出資購
    回返還予聲請人，並自行支付分期價款，且聲請人已完成過
    戶手續而將上開車輛過戶到裕順昌公司名下，顯然該車並未
    積欠任何稅款，足見被告對聲請人交付之稅款無不法所有之
    意圖，因認被告罪嫌不足。
  (二)聲請人乙○○對於該不起訴處分不服，並以：被告甲○○是
    有計畫性之欺騙侵占，希望傳被告與聲請人對質，原檢察官
    偵查有違誤，而要求發回續行偵查為由，聲請再議。嗣經臺
    灣高等法院高雄分院檢察署檢察長以：同隆公司積欠營業稅
    致上開車輛被屏東行政執行處查封拍賣，然既是事後由被告
    委由洪登福向蔡明圖購買該車，隨後即將該車返還給聲請人
    ，旋聲請人將上開車輛靠行在林正釆所開設之裕順昌公司營
    運，則要難認被告有侵占之犯行，否則被告何須將車子取回
    交給聲請人，至於聲請人再將該車靠行在林正釆所開設之裕
    順昌公司營運，而被蔡明圖向本院民事庭聲請對上開車輛為
    假扣押，嗣經本院以裁定查封該車並交付蔡明圖保管，依卷
    內所附本院94年度裁全字第811 號民事裁定影本以觀，假扣
    押之原因乃裕順昌公司、聲請人與蔡明圖間之民事糾紛，難
    認林正采有侵占之情事，因而聲請人指訴被告、陳振賢及林
    正釆3 人涉有侵占尚屬無據，其聲請再議顯無理由，而於94
    年11月21日以94年度上聲議字第1060號處分書予以駁回，此
    分別有臺灣屏東地方法院檢察署94年度偵字第4586號不起訴
    處分書、臺灣高等法院高雄分院檢察署94年度上聲議字第10
    60號處分書各1 份附卷可稽。
  (三)按刑法上之侵占罪，以行為人主觀上有不法所有之意圖，客
    觀上侵占自己持有他人之物為前提，換言之，必行為人先合
    法持有他人之物，而於持有狀態繼續中，基於不法所有之意
    圖易「持有」為「所有」始成立侵占罪；又刑法上之侵占罪
    ，須持有人變易其原來之持有意思而為不法所有之意思，始
    能成立，如僅將持有物延不交還或有其他原因致一時未能交
    還，既缺乏主觀要件，即難遽以該罪相繩，最高法院著有68
    年台上字第3146號判例可資參照。查聲請人乙○○於偵查中
    陳稱：伊在88年間向陳振賢買1 部車，他叫伊要靠甲○○的
    行使用，之後由伊一直使用，直至93年4 月11日被法院拍賣
    ，另伊車子被法院拍賣後，甲○○又將車子還伊，伊又靠到
    裕順昌公司名下去，之後該車又遭蔡明圖假扣押，目前由蔡
    明圖保管中，車子是在伊家由法院人員執行假扣押並交由蔡
    明圖保管等語（見94年度交查字第199 號卷第5 頁、第6 頁
    ），是被告甲○○並未曾持有聲請人之上開車輛，另證人蔡
    明圖於偵查中證稱：因伊與裕順昌公司間有債務糾紛，伊才
    提出假扣押，目前車子在伊保管中等語（見同卷第6 頁），
    並有本院94年度裁全字第811 號民事裁定1 份（見同卷第7
    頁）在卷足憑，則上開車輛嗣因蔡明圖與裕順昌公司間有債
    務糾紛而向本院聲請假扣押，經本院執行假扣押後交由蔡明
    圖保管，亦與被告無涉，從而，被告既未曾持有上開車輛，
    自無從侵占上開車輛。
  (四)同隆公司係因積欠營業稅致上開車輛遭屏東行政執行處查封
    拍賣，有該處93年5 月18日屏執仁90年稅執專字第00024211
    號函1 紙（見94年度交查字第199 號卷第22頁）附卷可稽，
    則聲請人乙○○認被告甲○○未繳該車之稅款致該車遭屏東
    行政執行處查封拍賣云云，即有所誤會。又屏東行政執行處
    93年7 月22日屏執仁90年稅執專字第00024211號公告（第一
    次拍賣）上雖載有「本件拍賣車輛（即上開車輛）迄93年5
    月24日止由屏東監理站函知本處該車尚欠2 期牌照稅（金額
    ：8,100 元）；3 期燃料費（金額：9,585 元）；違反牌照
    稅法3 期，應罰3 倍（金額：12,150元）。」等情，惟上開
    車輛遭拍賣後，聲請人即取回該車並將該車過戶到裕順昌公
    司名下，顯然該車於完成過戶手續時並未積欠任何稅款，且
    依使用牌照稅法第10條後段規定，營業用車輛按應納稅額於
    每年4 月1 日及10月1 日起1 個月內分2 次平均徵收；公路
    法第27條第2 項授權訂定之汽車燃料使用費徵收及分配辦法
    第5 條亦規定，汽車燃料使用費，營業車於每年3 月、6 月
    、9 月、12月分季徵收，是以上開車輛自88年間即信託登記
    （靠行）在被告所經營之同隆公司營運直至93年4 月11日止
    ，期間達5 年之久，卻僅有2 期牌照稅及3 期燃料費未繳，
    其餘牌照稅及汽車燃料使用費則均有繳納，難認被告對聲請
    人交付之稅款有不法所有之意圖，縱被告一時未繳交2 期牌
    照稅及3 期汽車燃料使用費，因缺乏不法所有之主觀要件，
    參照上開判例意旨，被告所為亦與侵占罪之要件不符。
  (五)至聲請人乙○○雖另提出行費及稅費繳納通知單6 紙、本院
    94年度潮簡字第252 號民事判決、94年度促字第18991 號支
    付命令各1 份為證，惟上開證據係聲請人於本件聲請時始提
    出，非「偵查中曾顯現之證據」，揆諸上開說明，本院自不
    得就該等證據再為調查，併此敘明。
  (六)綜上所述，本件依偵查卷內所存證據既不足以認定被告甲○
    ○有侵占犯行，則原檢察官依查得之證據對聲請人乙○○提
    出之告訴為不起訴處分，及由臺灣高等法院高雄分院檢察署
    檢察長駁回其再議之聲請，於法均無違誤。本件交付審判之
    聲請顯無理由，應予駁回。
四、據上論斷，應依刑事訴訟法第258 條之3 第2 項前段，裁定
    如主文。
中    華    民    國    95    年    3     月    6     日
                  刑事第五庭    審判長法  官    石家禎
                                      法  官    楊文廣
                                      法  官    林家聖
以上正本證明與原本無異。
不得抗告
中    華    民    國    95    年    3     月    6     日
                                書記官  莊正彬


司法院資訊處製作；財團法人民間司法改革基金會備份。
